【裁判字號】    90,交抗,12
【裁判日期】    900831
【裁判案由】    違反道路交通管理處罰條例聲明異議
【裁判全文】
臺灣高等法院花蓮分院刑事裁定               九十年度交抗字第一二號
    抗告人
    即受處分人  甲○○
右抗告人因違反交通管理處罰條例案件，不服台灣花蓮地方法院中華民國九十年七月
十九日九十年度交聲字第二三號裁定，提起抗告，本院裁定如左：
    主  文
抗告駁回。
    理  由
一、按「汽車駕駛人在禁止臨時停車處所停車者，處新臺幣六百元以上一千二百元以
    下罰款。」，道路交通管理處罰條例第五十六條第一項第一款訂有明文。凡此均
    以處罰實際之汽車駕駛人，若非汽車駕駛人，自無適用該等處罰條款加以處罰之
    餘地。又違反道路交通管理事件統一裁罰標準及處理細則第二十四條雖規定「逕
    行舉發違反道路交通管理事件，經汽車所有人依通知單之應到案日期前到案，並
    告知違規駕駛人姓名、身分證統一編號及住址者，處罰機關應即另行通知違規駕
    駛人到案依法處理；逾應到案日期，處罰機關應依本條例第八十五條第三項規定
    處罰該汽車所有人。」，而道路交通管理處罰條例第八十五條第三項係規定「本
    條例關於車輛駕駛人之處罰，如應歸責於車輛所有人者，處罰車輛所有人。」，
    其適用之情形係指如「汽車駕駛人持有某種車輛駕駛執照而駕駛他種車行駛之行
    為，如僅應歸責於汽車所有人及駕駛人者，應分別處罰汽車所有人及駕駛人」（
    交通部六十五年五月二十一日 (六五 )交路字第０四四七０號函參照）而言，至
    於汽車所有人未將實際違規汽車駕駛人之確實姓名、住所陳報處罰機關之情形，
    雖然造成交通管理機關處理上之困擾，然此乃是否應於道路交通處罰條例增訂處
    罰規定之問題，自不能以行政函示將有關汽車駕駛人之處罰規定類推適用於汽車
    所有人，而對於人民增設法律所未規定之義務，否則即與憲法第二十三條以及中
    央法規標準法第五條第二款所揭示之法律保留原則有所違背，從而交通部七十八
    年一月八日（七八）交路字第○三六二二五號函認為「汽車駕駛人肇事逃逸，經
    查明車主傳喚後，車主拒不到案或拒不提供肇事駕駛人姓名、住址時，對於行政
    責任部份，自可依『道路交通管理處罰條例」第八十五條第三項之規定，歸責汽
    車所有人。」之見解認為可援引對於汽車駕駛人之處罰規定處罰汽車所有人，已
    違反前揭法律保留原則，自不應再加以援用。
三、然按汽車由汽車所有人駕駛為社會之常態事實，交通裁罰機關在得知汽車之實際
    駕駛人時，固然不應以汽車所有人拒不到案或拒不提供肇事駕駛人之姓名、住址
    為由，在法律尚未明文規定下，直接處罰汽車所有人。然若汽車所有人未能於交
    通裁罰機關裁決前或交通異議事件裁定前舉出實際駕駛汽車之人或提出適當之資
    料以供警察機關調查，或是未能盡到適當之舉證責任，使交通裁罰機關或是法院
    相信肇事之汽車駕駛人應非汽車所有人，則交通裁罰機關認定汽車所有人為實際
    汽車駕駛人，並援引道路交通處罰條例加以處罰，並不違反憲法所揭示之法律保
    留原則。
四、本件抗告意旨略以：道路交通管理處罰條例並未規定汽車所有人到案舉證違規駕
    駛人姓名之義務，道路交通管理事件統一裁罰標準及處理細則第二十四條之規定
    已牴觸母法之規定云云。惟查本件抗告人所有車號ＨＵ－五一七二號自用小客車
    於九十年三月五日下午十四時三十分在花蓮市○○街違反規定，在禁止臨時停車
    處所停車，而遭花蓮縣警察局花蓮分局警員開立舉發違反道路交通管理事件通知
    單，該通知單業於九十年三月二十六日合法送達於異議人，此分別有該通知單、
    掛號郵件查單影本各一紙附卷可稽。而經原審法院傳訊抗告人，經抗告人之代理
    人邱紹東到庭供稱「異議人當時的汽車並沒有失竊，當時究竟是誰把車子借去使
    用，異議人也不知道」等語，抗告人之上述汽車既然並未失竊，應可認定該部汽
    車於違規當時乃由抗告人持有保管中，汽車亦應係由抗告人所駕駛，抗告人空言
    否認係實際之駕駛人，然既未舉出實際駕駛汽車之人或提出適當之資料以供警察
    機關調查，更未能盡到適當之舉證責任，使交通裁罰機關或是法院相信肇事之汽
    車駕駛人應非汽車所有人，則交通裁罰機關認定汽車所有人為實際汽車駕駛人，
    並援引道路交通處罰條例加以處罰，揆諸前揭說明，並無違誤。從而原審法院依
    道路交通案件處理辦法駁回異議人異議聲明並無不當，本件抗告人之抗告為無理
    由，應予駁回。
五、據上論結，應依道路交通案件處理辦法第二十六條，刑事訴訟法第四百十二條，
    裁定如主文。
中      華      民      國      九十      年     八     月     三十一   日
                                  審判長法官  謝  志  揚
                                        法官  何  方  興
                                        法官 賴  淳  良
右正本證明與原本無異。
本件不得再抗告。
                                      書記官  邱  廣  譽
中      華      民      國      九十      年     八     月     三十一   日


司法院資訊處製作；財團法人民間司法改革基金會備份。
